【裁判字號】    99,交聲,235
【裁判日期】    990331
【裁判案由】    聲明異議
【裁判全文】
臺灣彰化地方法院交通事件裁定         99年度交聲字第235號
移送機關    交通部公路總局臺中區監理所彰化監理站
異議人即
受處分人    甲○○
上列受處分人因違反道路交通管理處罰條例案件，對於交通部公
路總局臺中區監理所彰化監理站民國99年2 月23日所為之彰監四
字第裁64-I00000000號裁決，聲明異議，本院裁定如下：
    主  文
原處分關於罰緩新臺幣陸仟元部分撤銷。
前項撤銷部分，甲○○不罰。
其餘異議駁回。
    理  由
一、本件原處分機關處分意旨略以：本件受處分人甲○○於民國
    97年11月20日9 時18分，駕駛車牌號碼Y8-6196 號自用一般
    小貨車，行經彰化縣線西鄉○○路與草豐路路口時，因有肇
    事致人受傷後逃逸之違規，案經彰化縣警察局和美分局以受
    處分人違反道路交通管理處罰條例第62條第3 項及第4 項行
    為掣單舉發，受處分人於舉發通知單所載應到案日期前向原
    處分機關即交通部公路總局臺中區監理所彰化監理站提出申
    訴，原處分機關函請原舉發單位調查結果，仍認受處分人有
    前揭違規行為，遂於99年2 月23日依前揭規定裁處受處分人
    罰鍰新臺幣（下同）6 千元，併吊銷駕駛執照，一年內不得
    考領。
二、聲明異議意旨略以：其於97年11月20日上午9 時18分許，駕
    駛車牌號碼Y8-6196 號自小貨車，行經線西鄉○○路與草豐
    路路口時，與施姓少年所騎乘之車牌號碼TP8-083 號機車發
    生碰撞，當時本人已停車下來查看，於瞭解施姓少年並無大
    礙後，才駛離現場，離開現場後又至彰化縣警察局和美分局
    線西分駐所報案，該單位卻以「肇事致人受傷逃逸」，此與
    事實不符，彰化監理站又以彰監四字第裁64-I00000000號裁
    決裁處本人罰鍰，並吊銷駕照，其不服因此提出異議，道路
    交通管理處罰條例第62條第4 項規定，駕駛人肇事致人受傷
    而逃逸者，吊銷駕駛執照，此處分影響人民權益甚鉅，間接
    影響工作權利，如此嚴峻的處分，卻未見該法條對「肇事逃
    逸」有明確的定義，其於肇事後立即下車看施姓少年，並於
    離開現場後，又立即向警方報案，依一般人的理解，其這種
    行為應與肇事逃逸尚屬有別，舉發單位以此法條舉發本人於
    法實有違誤，處罰機關卻以此作出罰鍰及吊銷駕照之不利本
    人處分，已嚴重影響本人生活及工作權利。另本案業經臺灣
    彰化地方法院檢察署檢察官緩起訴處分，其已繳納新臺幣2
    萬元處分金，處罰機關之處罰亦明顯違反法律「一事不二罰
    」之規定，爰此請鈞院撤銷彰監四字第裁64-I00000000號處
    分，實感便德等語。
三、按汽車駕駛人駕駛汽車肇事致人受傷或死亡者，應即採取救
    護措施及依規定處置，並通知警察機關處理，不得任意移動
    肇事汽車及現場痕跡證據，違反者處3,000 元以上9,000 元
    以下罰鍰；前項駕駛人肇事致人受傷而逃逸者，吊銷其駕駛
    執照，道路交通管理處罰條例第62條第3 項前段、第4 項前
    段分別定有明文。又汽車駕駛人，曾依本條例其他各條規定
    吊銷駕駛執照者，1 年內不得考領駕駛執照，同條例第67條
    第3 項亦有規定。
四、經查：
  (一)本件受處分人甲○○於上揭時地駕駛自用一般小貨車，沿彰
    化縣線西鄉○○路由南往北方向行駛，行經線西鄉○○路與
    草豐路路口時，與施姓少年所騎乘之車牌號碼TP8-083 號機
    車發生碰撞致施姓少年倒地受有頭部損傷併瀰漫性軸索損傷
    之傷害，詎甲○○於肇事後，雖看了一下倒地之施姓少年，
    竟未為任何救護或請救護車協助送醫，亦未留在該處等候警
    方到場處理，逕自離去現場，往彰化交流道方向行駛。嗣於
    同日上午11時50分許（距車禍發生已逾2 小時），因良心不
    安始駕駛上開車輛返回現場，並前往彰化縣警察局和美分局
    線西分駐所向業已循線知悉其身分之警方投案表示上情之事
    實，業據受處分人甲○○於97年11月20日警詢、98年1 月20
    日偵訊時分別供述明確，並有道路交通事故現場圖、道路交
    通事故調查報告表、照片14張等可資佐證（見本院依職權調
    取之彰化縣警察局和美分局98年1 月10日和警分偵字第0970
    023085號刑案偵查卷宗第2 至4 頁、第8 至17頁以及臺灣彰
    化地方法院檢察署98年度偵字第589 號卷第9 至11頁），足
    見受處分人確有違反道路交通管理處罰條例第62條第3項 及
    第4 項肇事致人受傷逃逸之事實；其事後否認肇事逃逸之情
    事，與事實不符，不足採憑。
  (二)按行政罰法第26條規定：一行為同時觸犯刑事法律及違反行
    政法上義務規定者，依刑事法律處罰之。但其行為應處以其
    他種類行政罰或得沒入之物而未經法院宣告沒收者，亦得裁
    處之。前項行為如經不起訴處分或為無罪、免訴、不受理、
    不付審理之裁判確定者，得依違反行政法上義務規定裁處之
    。探其立法目的，無非以一行為同時觸犯刑事法律及違反行
    政法上義務規定時，由於刑罰與行政罰同屬不法行為之制裁
    ，而刑罰之懲罰作用較強，故性質上同種類之處罰，僅依刑
    事法律處罰即足資警惕，並無再處以行政罰之必要，而使行
    為人陷於雙重處罰之不利益，則關於刑事法律處罰之範圍自
    應採取實質認定，凡刑事實體法或程序法中所規定客觀上剝
    奪行為人生命、自由、財產權利，主觀上亦因制裁之嚴厲性
    、痛苦性，其強度足以造成心理強制而間接達成矯正教化目
    的之處遇手段，皆應納入其中，而不以形式上符合刑法第32
    條至第34條所定主刑及從刑種類者為限，始與前揭法律規範
    之意旨相符。
  (三)次按刑事訴訟法第253 條之1 所指之緩起訴處分，其內容、
    要件與依刑事訴訟法第252 條所為之不起訴處分迥異，緩起
    訴處分為介於起訴、與微罪職權不起訴間之緩衝設計，而檢
    察官為緩起訴處分時，依刑事訴訟法第253 條之2 第1 項規
    定對被告所為之指示及課予之負擔，雖非刑罰，但對被告而
    言，因緩起訴處分而剝奪其財產權，主觀上金錢給付義務亦
    具有強制性、懲罰性，在性質上具有實質制裁之效果，且造
    成被告權利受限制的影響，雖不若易科罰金係以支付金錢作
    為自由刑之替代，惟經由緩起訴處分條件之履行使其免於遭
    檢察官發動起訴程序，仍具有替代刑罰之效果，廣義而言，
    應屬前述實質刑事法律處罰，而有行政罰法第26條第1 項規
    定之適用。是緩起訴之被告依檢察官緩起訴處分命令，向國
    庫或公益團體繳納捐款者，在性質上當屬處分金，而與刑罰
    之罰金無異。從而，道路交通管理處罰條例第35條第8 項所
    規定之「罰金」，在解釋上應包括依檢察官緩起訴處分命令
    而向國庫或公益團體繳納捐款之情形在內。
  (四)本件受處分人甲○○於前揭時、地駕駛上開自用小貨車，經
    警檢測呼氣酒精濃度測定值為每公升0.55毫克以上，經原舉
    發機關彰化縣警察局交通警察隊和美分隊警員當場舉發，並
    移送臺灣彰化地方法院檢察署偵辦公共危險罪責，經檢察官
    於以98年度偵字第589 號為緩起訴處分，再由臺灣高等法院
    臺中分院檢察署於以98年度上職議字第1074號駁回職權再議
    而確定，緩起訴期間自98年2 月23日至99年2 月22日止，被
    告即受處分人應於收受緩起訴處分命令通知書後2 個月內，
    向國庫支付2 萬元等情，有上開舉發違反道路交通管理事件
    通知單、臺灣彰化地方法院檢察署緩起訴處分書、臺灣高等
    法院臺中分院檢察署處分書各1 份附卷可稽。又受處分人於
    上開緩起訴處分確定後，已依該處分命令繳畢上開款項完畢
    ，其後迄緩起訴處分期間屆滿為止，別無刑事訴訟法第253
    條之3 第1 項各款所列得撤銷緩起訴處分之情事，該案乃執
    行完畢等節，業據本院調取臺灣彰化地方法院檢察署該案之
    偵查、緩起訴執行及觀護卷宗核閱無誤，並有臺灣高等法院
    被告前案紀錄表1 份在卷足憑，堪認受處分人上述酒後駕車
    行為，確係「一行為同時觸犯刑事法律」，並經檢察官為緩
    起訴處分確定，受處分人且已履行該緩起訴處分命令，支付
    具有罰金性質之處分金，揆諸上揭說明，應認受處分人因本
    件交通違規所應處之罰鍰部分處罰，已依刑事法律處罰。原
    處分機關漏未斟酌及此，而對受處分人裁處罰鍰6,000 元，
    有違行政罰法第26條第1 項前段「一事不二罰」之規定，自
    有未當。
四、綜上所述，原處分機關於緩起訴處分期間屆滿後，依道路交
    通管理處罰條例第35條第1 項第1 款規定，參酌違反道路交
    通管理事件統一裁罰基準表，裁處受處分人罰鍰6,000 元，
    於法未合，受處分人此部分之異議，為有理由，應由本院逕
    予撤銷。至原處分機關另裁處吊銷異議人駕駛執照，一年內
    禁考部分，因屬行政罰法所稱之「其他種類行政罰」，為兼
    顧維護公共秩序之目的，依上開道路交通管理處罰條例等規
    定及行政罰法第26條第1 項但書之規定，雖經依刑事法律處
    罰後，原處分機關仍得依法併予裁處之，依法核無不當，受
    處分人此部分之聲明異議，即無理由，應予駁回。
據上論斷，應依道路交通管理處罰條例第87條第2 項，道路交通
案件處理辦法第19條、第20條前段，裁定如主文。
中    華    民    國    99    年    3     月    31    日
                  交通法庭    法  官  吳永梁
以上正本證明與原本無異。
如不服本裁定，應於裁定送達後五日內向本院提出抗告狀(須附
抗告狀繕本 )。
中    華    民    國    99    年    3     月    31    日
                              書記官  許原嘉

司法院資訊處製作；財團法人民間司法改革基金會備份。
